臺灣臺東地方法院民事判決
110年度婚字第57號
原      告  鍾昌明  
被      告  劉媺玉  
訴訟代理人  陳信伍律師
上列當事人間請求離婚事件，本院於民國111年1月11日言詞辯論
終結，判決如下： 
    主      文
原告之訴駁回。
訴訟費用由原告負擔。
    事實及理由
一、原告起訴主張：兩造於民國76年3月4日結婚，育有三名成年
    子女鍾志鴻、鍾志楷及鍾佳玲。原告前曾提起二次離婚訴訟
    ，經本院分別以100年度婚字第22號、103年度婚字第7號民
    事判決駁回。惟兩造於103年度婚字第7號離婚事件之言詞辯
    論終結日時即分居超過三年，而後至提起本件訴訟之七年間
    ，亦未曾見面或通訊，分居已逾十年，堪認兩造婚姻顯已生
    破綻而無回復之望，一般人倘處於相同情形，均難以維持婚
    姻生活，而對於婚姻所生重大破綻，兩造責任相當，爰依民
    法第1052條第2項規定，請求判准兩造離婚。並聲明：准原
    告與被告離婚。
二、被告答辯略以：原告因外遇自行離家，於100年及103年兩次
    提起離婚之訴均遭駁回，判決理由皆認原告係有過失之一方
    ，原告空言主張兩造對於無法維持婚姻之責任相當，顯不足
    採，被告與三名子女都希冀原告能返家共同生活等語。並聲
    明：原告之訴駁回。
三、原告主張兩造於76年3月4日結婚，婚後育有三名成年子女，
    現婚姻關係仍存續等情，業據提出戶籍謄本（見本院卷第3
    至4頁）為證，且為被告所不爭執，堪信為真實。是以，本
    件之爭點在於：兩造間有無難以維持婚姻之重大事由？如有
    ，則可歸責於何造？原告可否據此請求離婚？經查：
（一）按家事訴訟事件，除本法別有規定者外，準用民事訴訟法
      之規定；除別有規定外，確定之終局判決就經裁判之訴訟
      標的，有既判力，家事事件法第51條、民事訴訟法第400
      條第1項分別定有明文。又有關婚姻關係之訴訟，經判決
      確定後，除因法院未闡明致未為主張，或經法院闡明，因
      不可歸責於當事人之事由而未為主張者外，當事人不得援
      以前依請求之合併、變更、追加或反請求所得主張之事實
      ，就同一婚姻關係，提起獨立之訴，家事事件法第57條亦
      有明文規定。查原告先後提起二次離婚訴訟，經本院分別
      以100年度婚字第22號判決及103年度婚字第7號判決（下
      合稱前案判決）駁回原告之訴確定，為兩造所不爭執，並
      經本院依職權調取前揭卷宗核閱無誤，則原告於前案判決
      後，再依民法第1052條第2項規定，提起本件離婚之訴，
      依上揭規定，原告就103年度婚字第7號判決之言詞辯論終
      結日即103年5月16日前所得主張之離婚事由，為前案確定
      判決之既判力所及，是本件審理之範圍，限於原告所主張
      發生於103年5月16日以後之事由，合先敘明。
（二）次按民法第1052條第2項所稱「有前項以外之重大事由，
      難以維持婚姻者」，係抽象的、概括的離婚事由，此乃緣
      於74年修正民法親屬編時，為因應實際需要，參酌各國立
      法例，導入破綻主義思想所增設。但其事由應由夫妻一方
      負責者，僅他方得請求離婚，是其所採者為消極破綻主義
      精神，非積極破綻主義。關於「難以維持婚姻之重大事由
      」，係以婚姻是否已生破綻而無回復之希望為其判斷之標
      準。而婚姻是否已生破綻無回復之希望，則應依客觀之標
      準，即難以維持婚姻之事實，是否已達於倘處於同一境況
      ，任何人均將喪失維持婚姻意欲之程度而定。至於同條項
      但書所規定「難以維持婚姻之重大事由應由夫妻之一方負
      責者，僅他方得請求離婚」，乃因如肯定有責配偶之離婚
      請求，無異承認恣意離婚，破壞婚姻秩序，且有背於道義
      ，尤其違反自己清白（clean hands）之法理，有欠公允
      ，同時亦與國民之法感情及倫理觀念不合，因而採消極破
      綻主義。倘該重大事由，夫妻雙方均須負責時，應比較衡
      量雙方之有責程度，僅責任較輕之一方得向責任較重之他
      方請求離婚，如有責程度相同時，雙方均得請求離婚，始
      屬公允，是責任較重之一方應不得向責任較輕之他方請求
      離婚（最高法院94年度台上字第2059號民事判決、95年度
      第5次民事庭會議決議參照）。
（三）再按婚姻以夫妻終生之共同生活為目的，凡對家庭生活之
      美滿幸福，有所妨礙，足以破壞共同生活之重大事由，難
      以維持婚姻者，夫妻之一方即得依民法第1052條第2項規
      定訴請離婚。至婚姻是否難以維持，應斟酌破壞夫妻共同
      生活之具體情事，是否客觀上達於動搖夫妻之共同生活，
      而喪失維持婚姻之意欲為斷，非以一方主觀之意識為依歸
      。查本件原告主張兩造於103年度婚字第7號離婚事件之言
      詞辯論終結日時即分居超過三年，其後至提起本訴訟之七
      年間亦未曾見面或通訊，並提出通聯記錄1份為證（見本
      院卷第21至80頁），且被告對於分居事實亦不爭執，加以
      原告有意結束此段婚姻，致兩造對簿公堂，堪認已達於倘
      處於同一境況，任何人均將喪失維持婚姻希望之程度。然
      而，本件兩造婚姻難以維持之最主要原由，乃肇因於原告
      外遇，擅自離開家庭所致，此業經前案判決認定屬實，是
      原告係可歸責之一方，乃灼然甚明；反之，被告已當庭表
      示願意接納原告返家共同生活等語（見111年1月11日言詞
      辯論筆錄，本院卷第106頁），足見被告仍盡心綰繫婚姻
      及家庭，難認其有何可歸責之處。是以，本件兩造婚姻雖
      因分居日久，彼此已無情感聯繫，堪認難以維持，惟此既
      係肇因於原告因外遇擅自離家，且被告並無何可歸責之處
      ，自應由原告一方負責。揆諸上開說明，原告請求判決兩
      造離婚，即無理由，不應准許。
四、綜上，原告之主張與民法第1052條第2項所規定之離婚要件
    並不符合，其據以請求離婚，為無理由，應予駁回。
五、本件事證已經明確，兩造其餘攻擊防禦方法並所舉證據，經
    斟酌後，認於判決結果均不生影響，爰不逐一論駁，附此敘
    明。　　
六、據上論結，原告之訴為無理由，依家事事件法第51條，民事
    訴訟法第78條，判決如主文。
中　　華　　民　　國　　111 　年　　1 　　月　　19　　日
                   家事法庭     法  官　范乃中
以上正本係照原本作成。
如對本判決上訴，須於判決送達後20日之不變期間內，向本院提
出上訴狀。
中　　華　　民　　國　　111 　年　　1 　　月　　19　　日
                                書記官　陳薇如